【裁判字號】    97,台上,856
【裁判日期】    970227
【裁判案由】    違反公職人員選舉罷免法
【裁判全文】
最高法院刑事判決              九十七年度台上字第八五六號
上  訴  人  甲○○
                    16號
選任辯護人  楊丕銘律師
上列上訴人因違反公職人員選舉罷免法案件，不服台灣高等法院
台南分院中華民國九十六年十月三十一日第二審更審判決（九十
六年度選上更(一)字第三六七號，起訴案號：台灣雲林地方法院檢
察署九十五年度選偵字第一０號），提起上訴，本院判決如下：
    主  文
原判決撤銷，發回台灣高等法院台南分院。
    理  由
本件原判決認定上訴人甲○○有其事實欄所載之犯行，因而撤銷
第一審關於上訴人部分之科刑判決，改判仍論上訴人共同對於有
投票權之人，交付賄賂，而約其為投票權一定之行使罪，處有期
徒刑壹年捌月，褫奪公權肆年；固非無見。
惟查：(一)、公職人員選舉罷免法第九十條之一第一項之賄選罪，
係以對於有投票權之人，行求期約或交付賄賂或其他不正利益，
而約其不行使投票權或為一定之行使為構成要件。亦即須視行為
人主觀上是否具有行賄之犯意，而約使有投票權人為投票權一定
之行使或不行使；客觀上行為人所行求期約或交付之賄賂或不正
利益是否可認係約使投票權人為投票權之一定行使或不行使之對
價；以及所行求、期約、交付之對象是否為有投票權人而定。上
開對價關係，在於行賄者之一方，係認知其所行求、期約或交付
之意思表示，乃為約使有投票權人為投票權一定之行使或不行使
；在受賄者之一方，亦應認知行賄者對其所行求、期約或交付之
意思表示，乃為約使其為投票權一定之行使或不行使。若行為人
委託第三人向有投票權之人行賄者，須該第三人將其行賄之意思
轉達於有投票權之人，始能以該罪相繩。且對有投票權人交付之
財物或不正利益，並不以金錢之多寡為絕對標準，而應綜合社會
價值觀念、授受雙方之認知及其他客觀情事而為判斷。從而論以
行為人該賄選罪刑時，其有罪判決書內，對於行賄之對象為何人
、是否為有投票權之人、就上開對價關係有無認識且已與行賄者
達成意思合致等構成要件事實，自應明白認定，並敘明其憑以認
定之證據及理由，始為適法。原判決事實認定詹再旺、宋平義、
陳晃義、嚴獻同、蔡鹿書、張坤壽、黃坤進、張木權、李文安等
人，均為有投票權選舉烏麻村第十八屆村長之人，然未於理由欄
說明憑以認定之理由及依據，已嫌理由不備。又原判決事實認定
甲○○為求順利連任，基於對於有投票權人，交付賄賂，而約其
為一定行使之犯意，獨自贈送香菇與蔡鹿書、張坤壽、黃坤進、
張木權、李文安等人，均囑咐受賄之具有投票權之蔡鹿書等人於
村長選舉時，投票予甲○○，蔡鹿書等人亦均明知甲○○所交付
香菇係賄選之對價，仍均予收受，而許以為投票權之一定行使；
並與詹再旺、宋平義共同基於對於有投票權人，交付賄賂，而約
其為一定行使之犯意聯絡，將二包香菇交付詹再旺，囑詹再旺轉
交宋平義，同時告知委託宋平義代為行賄烏麻村鄰長，宋平義取
得香菇後，交付陳晃義、嚴獻同等人，約定於村長選舉時投票支
持甲○○，陳晃義、嚴獻同明知上開香菇係賄選之對價，仍予以
收受，而許以為投票權之一定行使，並認甲○○、詹再旺、宋平
義就交付香菇與陳晃義、嚴獻同投票行賄部分，彼此間有犯意之
聯絡，行為之分擔，均為共同正犯。惟上訴人始終否認基於行賄
之意思交付香菇與詹再旺等人，而依原判決認定上訴人交付之香
菇每包重量約半台斤、價格新台幣（下同）二百元，價值非高，
則該香菇是否可認係約使投票權人為投票權之一定行使之對價？
上訴人主觀上是否基於向選舉區有投票權人交付賄賂，使他人為
一定行使之犯意，而為如原判決認定之賄選行為？其與詹再旺、
宋平義就交付香菇與陳晃義、嚴獻同投票行賄部分，如何共同基
於對於有投票權人，交付賄賂，而約其為一定行使之犯意聯絡？
對有投票權之人宋平義行賄，係委託詹再旺，對有投票權之人陳
晃義、嚴獻同，係委託詹再旺轉委託宋平義，該受委託之第三人
詹再旺、宋平義向有投票權之人行賄，有無將上訴人行賄之意思
轉達於有投票權之人？而觀諸詹再旺於偵查中稱：「（問：為何
甲○○要送香菇給你？）他跟我說如果要選舉村長時，再拜託一
下，就是叫我要投他一票，他只是單純要給我煮來吃而已，沒有
多說什麼」（見選他四六號卷第一０八至一０九頁），於第一審
認罪後陳稱：「甲○○只交待我說這是端午節要用的，也一包給
我，讓我帶回家給太太，沒有說要去拜託什麼，我是私人有拜託
支持甲○○，送香菇的目的，第一是因為端午節，第二我也想說
這次村長選舉，我私人有拜託他們，甲○○沒有交待我要說什麼
，他做人很好，我出去確實是有拜託別人選給他」云云（見一審
卷第一七九、一八０頁）；宋平義於第一審認罪後陳稱：「我說
那是村長送的，其他我忘記了，我有意思要嚴獻同支持甲○○，
是詹再旺拜託我發送的，發送的時候詹再旺只跟我說要送給何人
，沒有說到選舉，我去發送時沒有拜託別人選舉的事，是事後有
私人拜託同村的人，他做人比較好，他做過村長，也比較叫得動
」云云（見一審卷第一七九頁背面、第一八０頁）；陳晃義於偵
查中稱：「（問：甲○○之前有送過東西給你們嗎？）我生病時
有拿梨子去看過我，平時沒有」、「（問：你為何要收受他的香
菇？）宋平義拿來時我想這跟選舉一定有關係，我收下來後我就
放在我家屋裡，我連拆開都沒有」、「甲○○過年時會送香腸等
，我剛才說的是平時」云云（見選他四六號卷第六七、六八頁，
上訴審卷第五０頁勘驗陳晃義民國九十五年五月四日之訊問錄影
光碟筆錄）；嚴獻同於偵查中稱：「（問：甲○○為何要送你香
菇？）可能是慰勞我們這些作鄰長的辛勞」、「（問：甲○○之
前平時有送過東西給你們嗎？）沒有」、「（問：與選舉有關？
）我不大知道」云云（見選他四六號卷第七０頁，上訴審卷第五
０頁勘驗嚴獻同九十五年五月四日訊問錄影光碟筆錄）；張木權
於原審法院上訴審審理中證稱: 本次香菇係其自田間工作返家時
始發現門口放有一包香菇，致其無法確定本次香菇是否確係上訴
人所贈送，而只能依往例猜測係上訴人所贈送云云（見上訴審卷
第六七頁至七三頁）；張坤壽於偵查中陳稱：「我從醫院回來，
香菇放在我家走廊，我想應該是甲○○拿來的……就叫我老婆拿
回去還他，後來又拿回來」、「不知道甲○○為何要送香菇，（
甲○○送香菇給你是要你支持他選村長）是，這是免不了的」云
云（見選他四六號卷第六三、六四頁）；李文安於偵查中陳稱：
扣案之香菇是前天晚上即五月二日晚上九點多至十點間有人用一
個袋子裝著放在我家門口，我不知道是誰送的云云（見選他四六
號卷第六二頁）；張坤壽證稱：「（問: 甲○○為何要送你香菇
？）我不知道」、「（問：甲○○送你香菇是要你支持他選村長
？）沒有說，但這應該是要我支持他，不然他出來選假的」、「
（問：甲○○送香菇給你和選舉村長有無關係？）我沒有遇到甲
○○的人，但應該和他選舉村長有關係」云云（見選他四六號卷
第六三至六六頁）；黃坤進證稱「（問：甲○○送你香菇是要你
支持他選村長？）是，大家都知道他的意思。（問：甲○○怎麼
跟你講？）他沒有特別跟我說什麼，但我知道是為了要我們支持
他選村長」云云（見選他四六號卷第五九至六０頁）；暨蔡鹿書
於偵查中證稱「香菇不知是何人送的」云云（見選他四六號卷第
六九頁）；則詹再旺、宋平義、陳晃義、嚴獻同、蔡鹿書、張坤
壽、黃坤進、張木權、李文安等人，如何明知甲○○交付之香菇
一包係賄選之對價，彼此達成意思之合致，基於收受賄賂之犯意
而予以收受，並許為投票權之一定行使？似欠明瞭，此等攸關上
訴人犯行認定之重要事實，原判決俱未深入調查，復未於理由內
，論述其認定所憑之證據與得心證之理由，顯有證據調查未盡及
理由不備之違法。(二)、學理上所稱之集合犯、接續犯，與修正前
刑法第五十六條所定連續犯之區別，在於集合犯係一種構成要件
類型，亦即立法者針對特定刑罰規範之構成要件，已預設其本身
係持續實行之複次行為，本質上具有反覆、延續實行之行為特徵
，立法時已予特別歸類，將之總括或擬制成一個構成要件之「集
合犯」行為；此種犯罪，行為人基於概括之犯意，在密切接近之
一定時、地，以反覆實行為典型、常態之行為方式，依社會通念
，在客觀上認為符合一個反覆、延續性之行為概念，具侵害法益
之同一性，因刑法評價上為構成要件之行為單數，僅包括的成立
一罪。其與接續犯之不同，在於接續犯係指行為人之數行為於同
時同地或密切接近之時地實施，侵害同一之法益，各行為之獨立
性極為薄弱，依一般社會健全觀念，在時間差距上，難以強行分
開，在刑法評價上，以視為數個舉動之接續施行，合為包括之一
行為予以評價，較為合理始足當之，其所適用之構成要件行為文
義本身並不具反覆實行之特質，非屬立法規範所定之構成要件類
型，但個案情節另具時間及空間之緊密關聯之特性。是除集合犯
外，每一種構成要件行為皆得以接續犯方式為之，因此集合犯亦
有喻之為「法定接續犯」者。此與刑法修正前所規定之連續犯係
指客觀上有先後數行為，行為人在主觀上基於一個概括之犯意，
逐次實施而具連續性，其每一前行為與次行為，依一般社會健全
觀念，在時間差距上，可以分開，在刑法評價上，各具獨立性，
每次行為皆可獨立成罪，構成同一之罪名者，均尚屬有間。原判
決認定上訴人為求順利連任烏麻村第十八屆村長，基於對於有投
票權之人，交付賄賂，而約其為一定行使之犯意，於九十五年四
月底某日，先購買每包價格二百元、重量約半台斤香菇若干包，
二日後將二包香菇交付詹再旺，囑詹再旺轉交宋平義，同時告知
委託宋平義代為行賄烏麻村鄰長，並交付詹再旺一包香菇，要求
詹再旺村長選舉時投票圈選甲○○，嗣後詹再旺依指示將二包香
菇交付宋平義，並轉告甲○○委託其以每人一包香菇之方式，行
賄烏麻村鄰長，宋平義取得香菇後，於九十五年四月二十八日左
右交付陳晃義、嚴獻同等人，約定於村長選舉時投票支持甲○○
，陳晃義、嚴獻同明知上開香菇係賄選之對價，仍予以收受，而
許以為投票權之一定行使。甲○○於購入香菇後至九十五年五月
二日止之不詳時間，獨自將上開香菇各一包交付蔡鹿書、張坤壽
、黃坤進、張木權、李文安等人，囑咐受賄具有投票權之蔡鹿書
等人投票予甲○○，蔡鹿書等人亦均明知甲○○所交付香菇係賄
選之對價，仍均予收受，而許以為投票權之一定行使等情；則上
訴人反覆向多數人交付賄賂，約定投票支持上訴人，其逐次實行
而具連續性，其每一前行為與次行為，依一般社會健全觀念，在
時間差距上，可以分開，在刑法評價上，各具獨立性，核與接續
犯性質有異。原判決認上訴人所為多次交付賄賂之動作，係為達
同一賄選目的，於密接之時間，在相近地點發生，侵害同一之國
家法益，各行為之獨立性極為薄弱，依一般社會健全觀念，在時
間差距上，難以強行分開，在刑法評價上，應視為數個舉動之接
續施行，而以包括之一行為予以評價，屬接續犯云云，洵有適用
法則不當之違法。(三)、事實審法院對於案內一切證據，除認為不
必要者外，均應詳為調查，以期發見真實，如有應行調查之證據
未依法調查，率予判決，即難謂無應於審判期日調查之證據未予
調查之違法。原判決認定上訴人贈送蔡鹿書、黃坤進、張坤壽、
張木權、詹再旺、李文安，並請同案被告詹再旺轉交與宋平義，
宋平義依其指示再轉交陳晃義、嚴獻同之香菇各一包，均係於九
十五年四月底某日，與詹再旺前往雲林縣斗六市壽天宮附近夜市
所購，則蔡鹿書等人所收受之香菇，衡情其包裝應屬相同。惟經
原審法院上訴審於九十六年五月九日當庭勘驗扣案香菇結果，證
實李文安住處所查扣香菇之包裝與嚴獻同、蔡鹿書、陳晃義、張
坤壽、黃坤進、張木權等六名鄰長所遭查扣香菇之包裝不同（見
上訴審卷第七八頁），徵諸李文安於偵訊時陳稱：扣案之香菇是
前天晚上即五月二日晚上九點多至十點間有人用一個袋子裝著放
在我家門口，我不知道是誰送的，香菇不是甲○○送的等語（見
選他四六號卷第六二頁）；而上訴人雖於偵查中供認確有贈送李
文安香菇，惟稱係託詹再旺發送（見選他四六號卷第一一七頁）
，與詹再旺僅取得三包香菇，其中一包自用，另二包轉交宋平義
交付陳晃義、嚴獻同之情不同，嗣於審理中改稱本次香菇禮品業
已送出之對象僅有嚴獻同、蔡鹿書、陳晃義、張坤壽、黃坤進、
張木權等六名鄰長，而李文安部分，雖預計贈送，卻尚未送達禮
品即生本案云云（見上訴審九十六年三月十九日刑事準備狀第三
頁倒數第八行及倒數第七行、同狀第五頁第六段），前後不一，
實情如何，尚屬不明；原審未再行調查釐清，仍僅以上訴人於偵
查中供認確有贈送詹再旺、李文安香菇之情，並於第一審為認罪
之陳述為由，認定李文安住處查扣之香菇，亦係上訴人為賄選所
交付，即有應於審判期日調查之證據未予調查之可議。以上或為
上訴意旨所指摘，或為本院得依職權調查之事項，應認仍有撤銷
原判決發回更審之原因。又原判決說明不另為無罪諭知部分，因
公訴人認與論罪犯行有裁判上一罪關係，基於審判不可分原則，
應併予發回；末查，上訴人行為後，公職人員選舉罷免法於九十
六年十一月七日修正公布全文一百三十四條；並自公布日施行，
原公職人員選舉罷免法第九十條之一，條次已調整為第九十九條
，案經發回，應併請注意及之，均附為敘明。
據上論結，應依刑事訴訟法第三百九十七條、第四百零一條，判
決如主文。
中    華    民    國  九十七  年    二    月  二十七  日
                      最高法院刑事第十一庭
                          審判長法官  洪  文  章
                                法官  王  居  財
                                法官  郭  毓  洲
                                法官  黃  梅  月
                                法官  邱  同  印
      本件正本證明與原本無異
                                      書  記  官
中    華    民    國  九十七  年    三    月    四    日
                                                 H


司法院資訊處製作；財團法人民間司法改革基金會備份。
